臺灣板橋地方法院交通事件裁定　　　　100年度交聲字第739號
原處分機關　交通部公路總局臺北區監理所
異　議　人　王景川
即受處分人
上列受處分人因違反道路交通管理處罰條例案件，對於交通部公
路總局臺北區監理所於中華民國100 年3 月4 日所為之北監自裁
字第裁40-C00000000號裁決處分（原舉發案號：新北市政府警察
局北警交字第C00000000 號），聲明異議，本院裁定如下：
    主  文
異議駁回。
    理  由
一、原處分意旨：異議人即受處分人王景川於民國（下同）100
    3 月4 日5 時26分，駕駛車牌號碼V3-4803 號自用小客車，
    因有「拒絕接受酒精濃度測試之檢定」之違規事實，乃依道
    路交通管理處罰條例第35條第4 項之規定，處罰鍰新臺幣（
    下同）6 萬元，並依法吊銷其駕駛執照，3 年內不得重新考
    領駕駛執照。
二、本件聲明異議意旨略以：
（一）按「汽車駕駛人，駕駛汽車經測試檢定有酒精濃度超過規
      定標準者，處新臺幣一萬五千元以上六萬元以下罰鍰，並
      當場移置保管該汽車及吊扣其駕駛執照一年。」、「汽車
      駕駛人拒絕接受第一項測試之檢定者，處新臺幣六萬元罰
      鍰，並當場移置保管該汽車及吊銷該駕駛執照。」、「汽
      車駕駛人肇事拒絕接受或肇事無法實施第一項測試之檢定
      者，應由交通勤務警察或依法令執行交通稽查任務人員，
      將其強制移由受委託醫療或檢驗機構對其實施血液或其他
      檢體之採樣及測試檢定。」，道路交通管理處罰條例第35
      條第1 項、第4 項、第5 項分別定有明文。足見汽車駕駛
      人違反「拒絕接受酒精濃度測試之檢定」之規定時，可處
      6 萬元罰鍰，並吊銷其駕駛執照，該處罰實已嚴重損害汽
      車駕駛人之自由及財產權利，故於汽車駕駛人是否有上述
      違規行為時，應嚴格採證以維護汽車駕駛人之重大權益；
      且由上開條文第1 項可知，必須汽車駕駛人駕駛汽車，始
      得對其為酒精濃度檢定，由上開條文第5 項可知，必駕駛
      人「肇事」、「拒絕接受」測試，始得將其強行移離原地
      方實施檢測。次按警察勤務條例規定警察機關執行勤務之
      編組及分工，並對執行勤務得採取之方式加以列舉，已非
      單純之組織法，實兼有行為法之性質。依該條例第11條第
      3 款，臨檢自屬警察執行勤務方式之一種。臨檢實施之手
      段：檢查、取締或盤查等不問其名稱為何，均屬對人或物
      之查驗、干預，影響人民行動自由、財產權及隱私權等甚
      鉅，應恪遵法治國家警察執勤之原則。實施臨檢之要件、
      程序及對違法臨檢行為之救濟，均應有法律之明確規範，
      方符憲法保障人民自由權利之意旨。實施臨檢之程序為：
      〈一〉告知義務：臨檢進行前，應對在場者告以實施之事
      由。〈二〉身分表明：出示證件表明執行人員之身分。〈
      三〉現場臨檢：臨檢應於現場實施。〈四〉現場外之臨檢
      ：非有下列情形之一者，執行人員不得要求受臨檢人同行
      至警察、分局或分駐〈派出〉所進行盤查：1 、受臨檢人
      同意。2 、未攜帶身分證件或拒絕出示身分證件或出示身
      分證件顯與事實有出入，而無從確定受臨檢人身分。3 、
      現場為之對該受臨檢人將有不利影響或妨害交通、安寧者
      ，釋字第535 號解釋、警察實施臨檢作業規定第5 條分別
      可供參照。末按「違反行政法上義務之行為非出於故意或
      過失者，不予處罰。」，行政罰法第7 條第1 項定有明文
      。且觀諸立法理由第3 點載謂：「現代民主法治國家對於
      行為人違反行政法上義務欲加以處罰時，應由國家負證明
      行為人有故意或過失之舉證責任，方為保障人權之進步立
      法。」，可知國家應就行為人有違反行政法上義務之故意
      或過失負舉證責任。
（二）查本件異議人為從事餐飲，前因工作需要，慣常由工作地
      點所在之新北市○○區○○街返回新北市○○區○○街之
      住處，而駕駛汽車行經新北市○○區○○路。嗣於100 年
      3 月4 日凌晨2 、3 時許，異議人駕駛登記在友人邱志郎
      名下之車牌號碼V3-4803 號自用小客車，由新北市土城區
      往新北市中和區方向，沿新北市○○區○○路行駛。行駛
      越過該路28號「新北市政府警察局板橋分局信義派出所」
      不遠處，因前往附近新北市○○區○○路13號靠近干城路
      路口之同業友人「小湯」所經營之「13度C 卡拉OK店」，
      而將車暫停在廣權路路邊。異議人前往找尋友人未果，因
      而返回停車處，欲將上揭自用小客車駛離。惟在尚未返回
      自用小客車停車處，即遭信義派出所不詳姓名員警指摘異
      議人酒醉駕車，且不容異議人辯解申訴，即未經異議人同
      意要求異議人返回信義派出所內進行酒測。異議人就此深
      感無辜及訝異，不解明明異議人根本就無駕車之行為，何
      以警員仍強令異議人進行酒測。員警強欲對異議人實施酒
      測而遭異議人拒絕，乃以異議人違反上開道路交通管理處
      罰條例第35條第4 項拒絕酒測為由，對異議人開立舉發通
      知單，並查扣異議人上揭自用小客車，並要求異議人簽名
      後始得離去。嗣經交通部公路總局臺北區監理所於100 年
      3 月4 日裁罰罰鍰6 萬元，吊銷駕駛執照，3 年內不得考
      領等情。異議人原先以為遭此無妄之災，罰鍰繳清花錢消
      災即可，因而於同日下午4 時55分許，即繳納罰鍰6 萬元
      ，於繳納期間，監理所人員告知除繳納罰鍰外，尚須吊銷
      駕駛執照，且須繳納罰鍰始得領回上揭自用小客車，異議
      人考量上揭自用小客車係友人所有應予歸還，為先取回上
      揭自用小客車，迫於無奈始先行繳清罰鍰，並當場繳回駕
      駛執照。
（三）異議人於停車前既未喝酒駕車，嗣後返回停車處尚未開車
      ，尤其根本尚未接觸停車地點，即遭警員無端要求酒測，
      即不符合上開道路交通管理處罰條例第35條第1 項、第4
      項之規定及釋字第535 號解釋意旨，異議人拒絕酒測即屬
      有據。又員警於無法律依據之情況下，進一步強行要求異
      議人返回派出所，更違反上開道路交通管理處罰條例第35
      條第5 項、警察臨檢作業規定第5 條之規定。
（四）綜上，本件異議人並無喝酒駕車，警員要求對其實施酒測
      即屬違法，異議人拒絕酒測即屬有據。原處分機關逕以異
      議人違反道路交通管理處罰條例第35條第4 項等規定加以
      裁罰，顯有速斷，為此聲明異議，請求撤銷原處分，諭知
      異議人不罰云云。
三、按汽車駕駛人，駕駛汽車經測試檢定有酒精濃度超過規定標
    準者，處新臺幣一萬五千元以上六萬元以下罰鍰，並當場移
    置保管該汽車及吊扣其駕駛執照一年；又汽車駕駛人拒絕接
    受第一項測試之檢定者，處新臺幣六萬元罰鍰，並當場移置
    保管該汽車及吊銷其駕駛執照；汽車駕駛人，曾依第二十九
    條第四項、第三十條第三項、第三十五條第三項前段、第四
    項前段、第三十七條第三項、第四十三條、第六十一條第一
    項第三款、第四款後段規定吊銷駕駛執照者，三年內不得考
    領駕駛執照；汽車駕駛人，因違反本條例及道路交通安全規
    則之規定，受吊銷駕駛執照處分時，吊銷其執有各級車類之
    駕駛執照，道路交通管理處罰條例第35條第1 項第1 款、第
    4 項前段、第67條第2 項前段、第68條第1 項分別定有明文
    。
四、訊據異議人王景川坦承於100 年3 月4 日凌晨飲酒後，於新
    北市○○區○○路28號（即新北市政府警察局板橋分局信義
    派出所）附近，經警員聞得其酒味，乃於其駕駛至該處之車
    牌號碼V3-4803 號自用小客車旁，經警員盤查並要求實施酒
    精濃度測試，然為其所拒等情，復有新北市政府警察局北警
    交字第C00000000 號違反道路交通管理事件通知單影本（內
    載：時間：100 年3 月4 日5 時26分，地點：板橋區○○路
    28號，違規事實：拒測〈酒後駕車〉）影本1 紙在卷足稽，
    則依異議人上開所辯，本院應加探究者，厥係異議人是否有
    接受酒精濃度測試之義務？
五、經查：
（一）證人即處理本件違反道路交通管理處罰條例事件之警員林
      建堂已到庭具結證稱：「3 月4 日我是值班勤務，凌晨2
      點到4 點的班，大約3 點半左右，我在信義派出所的值班
      台，異議人緊急煞車、停放在派出所前面，當時看到異議
      人從駕駛座上面下來，因為他那個時候是緊急煞車，我聽
      到類似撞到東西的聲音，我就出去外面看，出去外面看的
      時候異議人那時候已經是查看完畢、他準備要上車，因為
      我聞到他身上有酒味，所以要求他到派出所進行酒測，他
      車子那時候是停在路中央，我要求同事洪榮將他的車子
      開到路邊，異議人當時是一個人駕駛，異議人有進派出所
      進行酒測，從派出所值班台就可以看到他停車的地方，（
      庭呈停車照片）這是當時所拍他車子停放的照片，就直接
      帶他回派出所做酒測，當時他拒測，我們有跟他講拒測的
      效果，我們的意思是想讓他酒測，當時他一直打電話，但
      沒有請人過來。」、「（對異議人異議理由，有何意見？
      ）因為異議人當時是開車，我當時親眼看到他從駕駛座下
      來，他下車只是在他車子後面看看有沒有撞到東西，因為
      他有撞到的聲音之後有往前開，所以是到車後面看看有沒
      有撞到東西，因為當時我值班，我不可能離開值班台，異
      議人說他當時停放的地方離我的派出所有一段距離，我從
      值班台根本看不到那個地方，所以我根本不可能看到他當
      時說他停車的地方。」、「（異議人在派出所拒絕接受酒
      測時，有沒有說什麼理由？）沒有。」、「（一般不是在
      查獲地就酒測嗎？）因為我當時值班，而且派出所就在旁
      邊。」、「（你確定有看到異議人從駕駛座上下來？）有
      親眼看到他從駕駛座上下來。」、「（你看到他從車子裡
      面下來，當時車子是停在路邊還是路中間？）在路中間。
      」、「（你是在值班台看到異議人從駕駛座下來還是出去
      才看到？）從值班台看到。」（見本院100 年3 月25日訊
      問筆錄），且有證人林建堂當庭所提出之車牌號碼V3-480
      3 號自用小客車停放於路中間之照片4 幀足資佐證。
（二）又異議人於聲明異議狀係載稱：「嗣於100 年3 月4 日凌
      晨2 、3 時許，異議人駕駛登記在友人邱志郎名下之車牌
      號碼V3-4803 號自用小客車，由新北市土城區往新北市中
      和區方向，沿新北市○○區○○路行駛。行駛越過該路28
      號『新北市政府警察局板橋分局信義派出所』不遠處，因
      前往附近新北市○○區○○路13號靠近干城路路口之同業
      友人『小湯』所經營之『13度C 卡拉OK店』，而將車暫停
      在廣權路路邊。『異議人前往找尋友人未果』，因而返回
      停車處，『欲將上揭自用小客車駛離』。」，然於本院訊
      問時則陳稱：「（當時你有沒有喝酒？）沒有，『我在對
      面卡拉OK喝的』，為什麼車會停在對面，因為那邊沒有地
      方停車，『我當時只是要去車上拿手機』。」（見本院10
      0 年3 月25日訊問筆錄），分析比對異議人之前開辯詞，
      其就：是否有喝酒？於警方盤查時，伊返回停車處欲
      為何事？前後所述已見相歧，是其所辯之真實性即堪置疑
      ；況且，若非有證人林建堂所證述之聽聞緊急煞車，而車
      輛停放在派出所前面之路中間之特殊情事，則證人林建堂
      於派出所內值班期間，豈會任意外出而對平凡無奇之返回
      路邊停車處之異議人加以盤查？尤見異議人所辯實難採信
      。
（三）至於異議人雖質疑警員將異議人帶回派出所而欲施以酒測
      一節；惟依證人林建堂所述，異議人係自停於路中間之自
      用小客車之駕駛座下車，而派出所又在旁邊，則若於道路
      上實施臨檢、酒測顯有妨害交通之虞，且就該停車處與派
      出所之相關位置而言，亦難認警員將異議人帶至派出所內
      要求實施酒精濃度測試，於程序有何重大疏失而足使異議
      人得執之為拒絕酒精濃度測試之正當理由。
（四）綜合上述事證及論理，是異議人駕駛自用小客車，經警方
      合理懷疑有服用酒類之嫌疑，是其即有接受酒精濃度測試
      之義務，其空言辯稱其得拒絕接受酒精濃度測試云云，洵
      屬無據。
六、從而，原處分機關據以援引道路交通管理處罰條例第35條第
    4 項、第67條第2 項前段、第68條第1 項（漏載），裁處異
    議人罰鍰6 萬元，並吊銷其駕駛執照，3 年內不得考領駕駛
    執照，即無違法或不當，故本件異議為無理由，應予駁回。
據上論斷，應依道路交通事件處理辦法第18條，裁定如主文。
中    華    民    國    100   年    3     月    31    日
                  交通法庭  法  官  陳鴻清
以上正本證明與原本無異。
如不服本裁定，應於送達後5 日內，向本院提出抗告狀。
                            書記官  黃頌棻
中    華    民    國    100   年    3     月    31    日